---
title: "Percepción del transporte público en México"
subtitle: "Análisis de métodos de razonamiento e incertidumbre"
format: 
    html:
        fontsize: 1.25em
        html-math-method: katex
        embed-resources: true
        self-contained-math: true
        df-print: kable
editor: source
---


```{r}
# Librerías necesarias
library(bnlearn)
```

```{r}
# Cargar los datos
data <- read.csv("modelo_a.csv", row.names = 1,
                 na.strings = c("", "NA"), stringsAsFactors = TRUE,
                 fileEncoding = "UTF-8")
head(data)
```
```{r}
col4 <- c(masivo="masivo", camion="concesionado", colectivo="concesionado",
          particular="particular", demanda="otro", activo="otro",
          otros="otro", ninguno="otro")

data$modo_usado <- factor(col4[as.character(data$modo_principal)],
                     levels = c("masivo","concesionado","particular","otro"))
data$modo_principal <- NULL

table(data$modo4)
```
```{r}
capas <- list(
  c("sexo","edad","region","tam_loc","tiene_sistema_tren"),
  c("escolaridad"),
  c("condicion_actividad","ingreso_familiar"),
  c("tiene_auto"),
  c("modo_usado"),
  c("tp_eficiente","tp_rapido","tp_barato","tp_seguro","tp_comodo",
    "contamina_su_modo","contamina_aire")
)

bl_capas <- as.data.frame(tiers2blacklist(capas), stringsAsFactors = FALSE)

tier1 <- capas[[1]]
bl_t1 <- expand.grid(from=tier1, to=tier1, stringsAsFactors=FALSE)
bl_t1 <- bl_t1[bl_t1$from != bl_t1$to, ]
bl_t1 <- bl_t1[!(bl_t1$from %in% c("region","tam_loc") &
                 bl_t1$to == "tiene_sistema_tren"), ]

bateria <- c("tp_eficiente","tp_rapido","tp_barato","tp_seguro","tp_comodo")
bl_bat <- expand.grid(from=bateria, to=bateria, stringsAsFactors=FALSE)
bl_bat <- bl_bat[bl_bat$from != bl_bat$to, ]

bl <- rbind(bl_capas, bl_t1, bl_bat)
nrow(bl) 
```
```{r}
wl <- data.frame(
  from = c("modo_usado", "modo_usado", "tiene_auto", "tam_loc", "sexo", "contamina_aire"),
  to   = c("tp_comodo", "contamina_su_modo", "modo_usado", "tp_eficiente",
           "tp_seguro", "contamina_su_modo"),
  stringsAsFactors = FALSE
)

dag <- hc(data, blacklist = bl, whitelist = wl)
graphviz.plot(dag)
```

```{r}
arc.strength(dag,data = data, criterion = "mi")
```
```{r}
score(dag, data = data, type = "bic")
```


```{r}
score(dag, data = data, type = "aic")
```

```{r}
best_dag = hc(data)
```


```{r}
graphviz.plot(best_dag)
```
```{r}
score(best_dag, data = data, type = "bic")
```
```{r}
score(best_dag, data = data, type = "aic")
```


```{r}
capas_cautiv <- list(
  c("sexo","edad","region","tam_loc","tiene_sistema_tren"),
  c("escolaridad"),
  c("condicion_actividad","ingreso_familiar"),
  c("tiene_auto"),
  c("modo_usado"),
  c("tp_eficiente","tp_rapido","tp_barato","tp_seguro","tp_comodo",
    "contamina_su_modo","contamina_aire")
)
bl_c <- as.data.frame(tiers2blacklist(capas_cautiv), stringsAsFactors = FALSE)

# el cuello de botella: nada socioeconómico llega directo a modo ni a percepciones
nse   <- c("escolaridad","condicion_actividad","ingreso_familiar")
aguas <- c("modo_usado","tp_eficiente","tp_rapido","tp_barato",
           "tp_seguro","tp_comodo")
bl_cuello <- expand.grid(from = nse, to = aguas, stringsAsFactors = FALSE)

bl_c <- rbind(bl_c, bl_t1, bl_cuello)   # bl_t1 se reutiliza del modelo base

wl_c <- data.frame(
  from = c("tiene_auto","tiene_auto","tiene_auto","sexo","modo_usado"),
  to   = c("modo_usado","tp_eficiente","tp_seguro","tp_seguro","contamina_su_modo"),
  stringsAsFactors = FALSE
)

dag_cautiv <- hc(data, blacklist = bl_c, whitelist = wl_c)
graphviz.plot(dag_cautiv)
score(dag_cautiv, data = data, type = "bic")
```

```{r}
bn = bn.fit(dag, data =data, method = "mle")
```


## Primera Query
# ¿Aquellas personas que utilizan cotidianamente el tren urbano lo perciben más cómodo de aquellas que utilizan cotidianamente el camión o microbús?

```{r}
set.seed(67)
cpquery(bn, event = (tp_comodo == "comodo"), evidence = (modo_usado == "masivo"), n = 10^6)
cpquery(bn, event = (tp_comodo == "comodo"), evidence = (modo_usado == "concesionado"), n = 10^6)
```

*Se ve una diferencia significante entre como se califica la comodidad del transporte publico entre la gente que usa el tren (masivo) y la gente que usa camiones o microbuses (concesionado). La probabilidad de que una persona que viaja en tren califique al transporte publico como comodo es del 0.325, mientras que para los de camión o microbus es de 0.452*


## Segunda Query
# ¿La percepción de seguridad en el transporte público difiere entre hombres y mujeres?

```{r}
cpquery(bn, event = (tp_seguro == "seguro"), evidence = (sexo == "hombre"), n = 10^6)
cpquery(bn, event = (tp_seguro == "seguro"), evidence = (sexo == "mujer"), n = 10^6)
```

*Vemos que hay una pequeña diferencia entre la probabildad de que un hombre considere que el transporte público sea seguro y la que una mujer lo considere seguro. La probabilidad de que un hombre considere el transporte seguro es ligeramente más alta, aproximadamente 0.446 comparado al 0.447 de las mujeres*


## Tercera Query
# ¿Quién tiene auto propio percibe su transporte como menos contaminante que quien no lo tiene?

```{r}
cpquery(bn, event = (contamina_su_modo == "no_contamina" | contamina_su_modo == "poco"), evidence = (tiene_auto == "si"), n = 10^6)
```
```{r}
cpquery(bn, event = (contamina_su_modo == "no_contamina" | contamina_su_modo == "poco"), evidence = (tiene_auto == "no"), n = 10^6)
```
*La probabilidad de percibir su transporte como menos contaminante de las personas que tienen auto es 0.49 y de las personas que no tienen auto es de 0.41.Por lo que, las personas que tienen auto perciben su transporte como menos contaminante*


## Cuarta Query
# ¿Cuál es la probabilidad de que una persona en localidades entre 2,500 y 14,999 habitantes considere que el transporte público es eficiente y seguro?

```{r}
cpquery(bn, event = (tp_eficiente == "eficiente") & (tp_seguro == "seguro"), evidence = (tam_loc == "2500_14999"), n = 10^6)
```
*La probabilidad de que una persona en localidades entre 2,500 y 14,999 habitantes considere el transporte público eficiente y seguro es de 0.33. Por lo que, en poblaciones entre 2,500 y 14,999 habitantes 1 de cada 3 personas cree que su transporte público es seguro y eficiente*
